臺灣高等法院刑事判決　　　　　　　 99年度交上易字第297號
上　訴　人
即　被　告　劉家宏
上列上訴人因過失致死等案件，不服臺灣臺北地方法院99年度交
易字第504號，中華民國99年9月17日第一審判決（起訴案號：臺
灣臺北地方法院檢察署99年度調偵字第 321、327、328號），提
起上訴，本院判決如下：
    主  文
上訴駁回。
    事  實
一、劉家宏自民國98年11月7日晚間9、10時許起，在臺北市木柵
    貓空某處服用啤酒後，明知服用酒類，已達不能安全駕駛動
    力交通工具之程度，竟仍於同日晚間11時許，騎乘車號二九
    六—ＤＥＧ號重型機車，沿臺北市○○路○段由南往北（由
    山上往山下）方向行駛，迨同日晚間11時15分許，途經指南
    路三段北二高橋下處時，本應注意行車速度，依速限標誌時
    速30公里之規定，並應注意車前狀況，隨時採取必要之安全
    措施，且依現場雖屬彎道、視距不良，然當時為夜間有照明
    之晴天，柏油路面乾燥無缺陷，亦無障礙物等情形，並無不
    能注意之情事，竟疏未注意及此，猶貿然以時速40至50公里
    之速度行駛，適陳俊學騎乘車號ＢＱＰ—八八二號重型機車
    、附載其胞姐陳曉蓉沿同路段由北往南方向行經該處，其車
    頭遭劉家宏所騎乘之上開機車車頭撞擊，因而人車倒地，致
    陳俊學受有左橈骨骨折、左耳撕裂傷（1公分、1.5公分）、
    右膝和肘挫擦傷等傷害，陳曉蓉則受有頭部外傷併顱內出血
    、右側硬膜下出血及昏迷指數 3分、右側顱骨骨折、後枕部
    頭皮撕裂傷（ 8公分）、雙側肺挫傷、右手指骨折等傷害。
    嗣經路人報警，然未報明肇事者姓名，迨警員前往醫院處理
    時，劉家宏在場並承認為肇事者而自首，經警測得劉家宏於
    翌日（即同年月 8日）凌晨零時14分許之呼氣酒精濃度高達
    每公升○點八七毫克，始悉上情。而陳曉蓉經送醫急救後，
    仍於同年月18日晚間 7時10分許因頭胸鈍創併顱內出血致中
    樞神經休克而不治死亡。
二、案經陳俊學及陳曉蓉之父陳勝運訴由臺北市政府警察局文山
    第一分局報請臺灣臺北地方法院檢察署檢察官偵查後聲請簡
    易判決處刑，原審認不宜以簡易判決處刑，改依通常程序審
    理。
    理  由
壹、程序方面（即證據能力部分）：
    按被告以外之人於審判外之言詞或書面陳述，除法律有規定
    者外，不得作為證據；又被告以外之人於審判外之陳述，雖
    不符合同法第159條之1至第159條之4之規定，但經當事人於
    審判程序同意作為證據，法院審酌該言詞陳述或書面陳述作
    成時之情況，認為適當者，亦得為證據，刑事訴訟法第 159
    條第1項及第159條之5第1項分別定有明文。本判決下列所引
    用之各該被告以外之人於審判外之陳述（包含書面陳述），
    雖屬傳聞證據，惟被告於準備程序期日均表示同意作為證據
    ，本院審酌上開證據資料製作時之情況，尚無違法不當及證
    明力明顯過低之瑕疵，亦認為以之作為證據應屬適當。揆諸
    前開規定，爰逕依刑事訴訟法第159 條之5第1項規定，認前
    揭證據資料均有證據能力，先予敘明。
貳、實體部分：
一、認定犯罪實所憑之證據及其認定之理由：
    前揭事實，業據被告劉家宏於原審審理時及本院審理時均坦
    承不諱外，並經告訴人陳俊學、證人鄭伊娟及王文泰於偵查
    中指證明確，且有道路交通事故現場圖、談話紀錄表、補充
    資料表、道路交通事故調查報告表、現場照片、臺北市立萬
    芳醫院診斷證明書、臺灣臺北地方法院檢察署相驗屍體證明
    書、驗斷書、相驗照片、道路交通事故當事人酒精測定紀錄
    表、酒後生理協調平衡檢測表、刑法第一百八十五條之三公
    共危險案件測試觀察紀錄表及舉發違反道路交通管理事件通
    知單等件附卷可稽。再查：
(一)參考德國、美國之認定標準，對於酒精濃度呼氣已達每公升
    ○點五五毫克或血液濃度達百分之○點一一以上，肇事率為
    一般正常人之十倍，實已達「不能安全駕車」之標準，此業
    經法務部於八十八年五月十八日以八八法檢字第○○一六六
    九號函告週知；且酒精對人體造成之影響，於呼氣酒精濃度
    達每公升○點二五毫克（約合體內血液中酒精濃度每公升五
    十亳克或百分之○點○五）時，將造成輕度中毒，而有輕度
    協調功能降低之症狀，呼氣酒精濃度達每公升○點五毫克（
    約合體內血液中酒精濃度每公升一百亳克或百分之○點一）
    時，即屬輕度到中度中毒，將產生反應較慢、感覺減低、影
    響駕駛等症狀，呼氣酒精濃度達每公升○點七五毫克（約合
    體內血液中酒精濃度每公升一百五十亳克或百分之○點一五
    ）時，將造成思考、個性行為改變之輕度到中度中毒症狀等
    情，亦有行政院國軍退除役官兵輔導委員會臺北榮民總醫院
    八十八年八月五日（八八）北總內字第二六八六八號函足憑
    。被告於前揭時、地飲用酒類已達呼氣酒精濃度每公升○點
    八七亳克之程度，而有反應較慢、感覺減低、影響駕駛等輕
    度到中度中毒症狀，猶駕車行經臺北市○○路○段北二高橋
    下處時，因服用酒類，顯然無法正常操控駕駛，而發生撞及
    其他車輛之實害行為，足認其酒後狀態顯已達於對車輛駕駛
    行為失其必要之注意力、反應力、操控力、判斷力及感知能
    力之不能安全駕駛動力交通工具之程度。
(二)再按行車速度，依速限標誌或標線之規定；汽車行駛時，駕
    駛人應注意車前狀況，並隨時採取必要之安全措施，道路交
    通安全規則第九十三條第一項、第九十四條第三項分別定有
    明文。所謂汽車，依同規則第二條第一項第一款規定，指在
    道路上不依軌道或電力架線而以原動機行駛之車輛（包括機
    器腳踏車）。被告騎乘機車自應注意上開規定，且依卷附道
    路交通事故調查報告表及現場照片所示，事發地點係臺北市
    ○○路○段北二高橋下處，現場雖屬彎道、視距不良，然當
    時為夜間有照明之晴天，道路狀況為柏油路面乾燥無缺陷，
    亦無障礙物等情以觀，並無任何足令其不能注意之情事，竟
    疏未注意依速限行駛，致撞及陳俊學所騎乘之機車，則結果
    之發生，顯係被告可得避免或防止，其就本件交通事故之發
    生自有過失甚明；而其上開過失行為致生被害人陳曉蓉死亡
    及告訴人陳俊學受有上述傷害之結果，被告之過失行為與陳
    曉蓉之死亡及陳俊學之傷害間，自有相當因果關係。
(三)綜上所述，本件事證明確，被告上述過失犯行均堪認定，應
    予依法論科。
二、論罪：
    核被告劉家宏所為，係犯刑法第一百八十五條之三服用酒類
    不能安全駕駛動力交通工具而駕駛、第二百七十六條第一項
    之過失致人於死及第二百八十四條第一項前段之過失傷害罪
    。其以一過失行為，同時致陳曉蓉死亡及陳俊學傷害之結果
    ，而觸犯過失致人於死及過失傷害二構成要件不同之罪名，
    為想像競合犯，依同法第五十五條規定，應從一重之過失致
    人於死罪論處。其所犯上開二罪（即服用酒類不能安全駕駛
    動力交通工具而駕駛罪及過失致人於死罪）之間，犯意各別
    ，行為互殊，應予分論併罰。又其酒醉駕車，因而致人受傷
    及死亡，依法應負刑事責任，爰依道路交通管理處罰條例第
    八十六條第一項規定，就過失致人於死部分，加重其刑。其
    肇事後經路人報警，雖未報明肇事者姓名，然警員前往醫院
    處理時，被告在場並承認為肇事者，此有道路交通事故肇事
    人自首情形紀錄表在卷足憑，係對於未發覺之犯罪，表示願
    接受裁判之意，依刑法第六十二條前段自首之規定，就過失
    致人於死部分，減輕其刑，並先加後減之。
三、原審以被告犯行明確，適用刑法第一百八十五條之三、第二
    百七十六條第一項、第二百八十四條第一項前段之規定，並
    審酌被告雖無前科，素行良好，然於酒後圖快，貿然超速行
    駛，釀生一死一傷之禍，其過失程度重大，對陳俊學、陳曉
    蓉及其家屬造成之危害匪淺，而被告犯後雖坦承犯行，然迄
    未賠償陳俊學及陳曉蓉家屬所受損害等一切情狀，就服用酒
    類不能安全駕駛動力交通工具而駕駛罪部分，科處罰金新臺
    幣十萬元，並就罰金部分諭知易服勞役之折算標準；另就過
    失致人於死罪部分，量處有期徒刑八月，核其認事用法，尚
    無違誤，量刑亦稱妥適。
四、被告上訴意旨略以：(一)原判決認被告酒後以時速40公里至50
    公里之速度行駛，本應注意行車速度，依速限標誌時速三十
    公里之規定，並應注意車前狀況，隨時採取必要之安全措施
    ，且依現場情形，並無不能注意之情事，竟疏未注意及此，
    猶貿然以時速40至50公里之速度行駛，致撞及被害人等，發
    生傷害及死亡結果，然依卷附之交通事故現場圖、初步分析
    研判表及圖片所示，該路段路寬為 5.4公尺，被告從貓空由
    南往北行駛，至指南路 3段北二高橋下肇事地點，該地點為
    彎道，並無速限之牌示，該速限30公尺牌示係在發生地點下
    方處，而被害人由北往南方向行駛，該路段有速限30公尺之
    牌示，被害人竟以時速35公里行駛，亦超速行駛，依初步研
    判表所示，雙方均轉彎後未在中央右側行駛即在發生地點之
    中央部分，致雙方二車頭對撞，故車禍發生，實因雙方過失
    行為，原判決竟將此次車禍發生之肇因歸究於被告，實有認
    定事實錯誤與不符之違法。(二)原判決認定被告以時速40至50
    公里之速度行駛，然依交通事故現場圖及照片所示，被告所
    騎之機車刮地痕為 0.4公尺，按刮地裉跡係物品倒地後因慣
    性或外力作用物品繼續前移所致，而煞車痕跡，係磨擦係數
    與機車煞車配合輪胎所形成，二者成因不同，後者為一般車
    速之標準，被告機車刮地痕為 0.4公尺，以何計算方法認定
    為時速40至50公里，原判決未加以調查審認而為判決基礎，
    實有未盡調查之能事。(三)被告於被害人送至萬芳醫院就醫時
    ，急籌借新臺幣10萬元交付予被害人作為醫藥費用使用，另
    被害人已領取汽車強制險150萬元及被告醫療保險 27,707元
    ，又被害人請求其他損害賠償部分，因車禍發生係雙方過失
    行為所致，因過失責任認知不同而和解未成立，被告就車禍
    過失之賠償已盡誠意解決。(四)公共危險部分量處之罰金數額
    過高云云。惟按量刑輕重係屬事實審法院得依職權自由裁量
    之事項，原判決已斟酌刑法第57條各款所列情狀而未逾法定
    刑度，即不得遽指為違法。經查，依卷附道路交通事故調查
    報告表(一)速限欄所示可知，肇事路段之速限為30公里，並有
    肇事路段雙向之速限均為30公里之速限標誌之照片（見98年
    度偵字第27279 號卷第46頁上方照片、99年度偵字第83號卷
    第46頁下方照片、52頁上方照片編號33即由南往北方向之速
    限標誌、53頁上方54頁上方）在卷可稽，且被告於本院99年
    10月27日準備程期日亦自承其當時車速約40公里（見本院卷
    第25頁反面），又當時與告訴人陳俊學依序同行之證人鄭伊
    娟與王文泰均於偵查中結證稱，渠等與被害人當時各騎乘機
    車上山，因肇事路段坡度有點陡，且剛上山，所以渠等速度
    不快，約 2、30公里，被告當時之車速很快，比渠等上山車
    速還快等語（見98年度偵字第 27279號卷第56、57頁），再
    參以當時被告行車之方向係自貓空由南往北即山上往山下行
    駛，及二輛機車車損之狀況、被害人受傷之程度等綜合觀之
    ，足見被告於案發當時之車速顯超過其事後陳述之40公里，
    是原判決據以認定被告案發當時係以時速40至50公里之速度
    行駛，有超速行駛之事實，應堪認定。被告雖指告訴人陳俊
    學案發當時亦有超速行駛之過失云云，然查，告訴人陳俊學
    於警詢自陳其當時之車速約30公里，與當時依序同行之證人
    鄭伊娟與王文泰於偵查中結證稱，渠等車速約 2、30公里尚
    屬一致，且依其當時之行駛方向，係由山下往山上行駛，又
    本件查無其他事證足認被害人亦有超速之過失，故被告就本
    件車禍仍應負完全之過失責任。被告上訴任意指摘被害人亦
    有超速行駛之過失云云，尚屬無據。又被告自承於前揭時、
    地飲用酒類已達呼氣酒精濃度每公升○點八七亳克之程度，
    而有反應較慢、感覺減低、影響駕駛等輕度到中度中毒症狀
    ，猶駕車行經臺北市○○路○段北二高橋下處時，因服用酒
    類，顯然無法正常操控駕駛，而發生撞及告訴人騎乘車輛之
    實害行為，足認其酒後狀態顯已達於對車輛駕駛行為失其必
    要之注意力、反應力、操控力、判斷力及感知能力之不能安
    全駕駛動力交通工具之程度，所生危害之程度非輕，原審依
    前述各開釀一死一傷之車禍，其過失程度重大，對陳俊學、
    陳曉蓉及其家屬造成之危害匪淺，與被告犯後坦承犯行，迄
    今仍未能民事和解等一切情狀，就服用酒類不能安全駕駛動
    力交通工具而駕駛罪部分，科處罰金新臺幣十萬元，並諭知
    易服勞役之折算標準，量刑尚屬適當；另被告就過失致人於
    死、過失傷害部分，應負完全之過失責任，並無積極事證被
    害人有何過失，已如前述，且被告除曾支付部分醫療費用 2
    萬餘元、慰問金10萬元（此部分亦經被害人家屬陳勝運確認
    ）外，迄今均尚未與告訴人陳俊學、被害人家屬達成和解，
    是原審就過失致人於死、過失傷害罪部分，僅量處有期徒刑
    八月，量刑並無過重之情。是被告上訴指摘被害人亦有過失
    ，尚無所據，而就公共危險部分指摘原審量刑過重，核屬就
    事實審法院適法之職權行使，任加指摘，亦無理由，均應予
    以駁回。
據上論斷，應依刑事訴訟法第368條，判決如主文。
本案經檢察官王壬貴到庭執行職務。
中    華    民    國   100    年    2     月    15    日
                  刑事第七庭  審判長法  官  陳憲裕
                                    法  官  楊智勝
                                    法  官  游紅桃
以上正本證明與原本無異。
不得上訴。
                                    書記官  戴伯勳
中    華    民    國   100    年    2     月    15    日
附錄本案論罪科刑法條：
中華民國刑法第185條之3（重大違背義務致交通危險罪）
服用毒品、麻醉藥品、酒類或其他相類之物，不能安全駕駛動力
交通工具而駕駛者，處 1 年以下有期徒刑、拘役或 3 萬元以下
罰金。
中華民國刑法第276條第1項（過失致死罪）
因過失致人於死者，處2年以下有期徒刑、拘役或2千元以下罰金
。
中華民國刑法第284條第1項（過失傷害罪）
因過失傷害人者，處 6 月以下有期徒刑、拘役或 5 百元以下罰
金，致重傷者，處 1 年以下有期徒刑、拘役或 5 百元以下罰金
。